臺灣高等法院高雄分院刑事判決　　　　　　　　　　九十年度上易字第二一三九號
　　上　訴　人　台灣高雄地方法院檢察署檢察官
　　被　　　告　乙○○
右上訴人因業務侵占等案件，不服台灣高雄地方法院八十九年度易字第四一九０號中
華民國九十年十月三十日第一審判決（起訴案號：台灣高雄地方法院檢察署八十八年
年度偵字第二八一五三號、八十九年度偵字第一二七五號、第四七五三號），提起上
訴，本院判決如左：
    主  文
原判決撤銷。
乙○○意圖為自己不法之所有，而侵占對於業務上所持有之物，處有期徒刑陸月。又
連續意圖為自己不法之所有，以詐術使人將本人之物交付，處有期徒刑柒月。應執行
有期徒刑壹年。
    事  實
一、乙○○係高雄市新興區○○○路二二二號右達汽車股份有限公司（以下簡稱右達
    公司）之業務員，負責銷售汽車並代理公司向客戶收取車款繳回公司等業務，為
    從事業務之人。乙○○於八十八年九月間，代理右達公司向客戶歐文娟收取購車
    尾款新台幣（下同）二十九萬八千元（含代辦費四千元及保險費三萬九千元）後
    ，竟意圖為自己不法之所有，在其高雄市○○區○○街五號住處，將上開應繳回
    右達公司之購車款項其中十二萬九千元，變易持有為所有之意思，侵占入已，並
    供己花用殆盡，經右達公司催討，乙○○乃於同年月二十三日，以附表編號一所
    示屆期無法兌現之拒絕往來支票一張交予右達公司以為搪塞。
二、乙○○另行基於意圖為自己不法所有之概括犯意，於八十八年九月間，在高雄市
    鼓山區○○路八六五號甲○○經營之五金行，向甲○○騙稱：因積欠車款急需現
    金繳回公司，否則將涉及刑事責任云云，致甲○○誤信為真陷於錯誤，而簽發發
    票日八十八年十月二十日面額二十七萬九千元之支票一張供乙○○兌領，詎料乙
    ○○竟持甲○○簽發之上開支票向地下錢莊借款十五萬元供己花用，嗣乙○○於
    八十八年九月中旬某日，將附表編號二所示屆期無法兌現之拒絕往來支票一張及
    現金一萬元交予甲○○以為搪塞。乙○○又基於同一不法所有之意圖，自八十八
    年九月間起至八十八年十月間止，在上開甲○○經營之五金行，連續三次分別以
    附表編號三至五所示屆期無法兌現之拒絕往來支票三張向甲○○騙稱將於八十九
    年二月初前以其母之房屋貸款償還借款云云，向甲○○調借現款，致使甲○○誤
    認其有償還能力而陷於錯誤，乃收受附表編號第三至五所示支票並交付票面金額
    所示現款予乙○○，乙○○得手後，現款花用殆盡。乙○○復承同一不法所有之
    意圖，又於同年十月廿二日持附表編號六所示屆期無法兌現之拒絕往來支票一張
    ，在高雄市○○路二四六號，向正義電器有限公司（以下簡稱正義公司），詐購
    電視機一台，致使該公司業務員不疑有詐而將價值四萬八千元之電視機一台交予
    乙○○，乙○○得手後旋即以四萬元之價格將該電視機轉售，變賣所得現款供已
    花用，乙○○再於同年十月廿九日，在上開正義公司，謊稱其為裕興茶行股東欲
    再訂購電視機一台，並要求正義公司將電視機送至高雄市○○區○○路二０八號
    裕興茶行，致使正義公司業務員陷於錯誤，將價值四萬八千元之電視機一台運至
    裕興茶行交予乙○○並約定乙○○應於當晚將價金送至正義公司，乙○○得手後
    未將價金交付正義公司並隨即將該電視機以四萬元轉售，得款供己花用。而附表
    編號第二至六所示支票屆期均未獲付款，甲○○、正義公司始知受騙。
三、案經右達公司、正義公司及甲○○訴由台灣高雄地方法院檢察署檢察官偵查起訴
    。
    理  由
一、訊據被告乙○○除否認以附表編號二所示支票向告訴人甲○○詐騙現款外，餘均
    坦承不諱，並辯稱：附表編號二所示支票部分，我向甲○○借款時有說要還車款
    ，但甲○○借我的支票票期很長，我先拿支票去向地下錢莊借錢，我有告訴甲○
    ○此事，我拿附表編號二所示支票給甲○○後二、三日，我告訴甲○○該支票是
    拒絕往來支票云云。經查：
(一)被告為告訴人右達公司之業務員，於右揭時地，侵占告訴人右達公司之車款等情
    ，業經被告坦承不諱，核與告訴人右達公司負責人蔡榮城指訴之情節相符，復有
    右達汽車訂購合約書二份附卷足參。又被告於上開時地，以附表編號三至五所示
    支票向告訴人甲○○詐借現款、向告訴人正義公司詐購電視機二台之事實，亦據
    被告供承無訛，並經告訴人正義公司負責人鄭仲凱、甲○○指訴綦詳，並有附表
    編號三至六所示支票四張及退票理由單三張、裕興茶行收貨單各一張在卷可稽。
(二)被告以需繳回公司車款為由向告訴人甲○○借得支票，並持該支票向地下錢莊借
    款，又以附表編號二所示拒絕往來支票交付甲○○以為搪塞等情，已經告訴人甲
    ○○指陳甚詳，並有附表編號二所示支票及退票理由單各一張附卷可憑，被告亦
    坦承上情，雖辯稱：我有告訴甲○○我拿他的支票向地下錢莊借錢，我拿附表編
    號二所示支票給甲○○後二、三日，我有告訴甲○○該支票是拒絕往來支票云云
    ，然此為告訴人甲○○所否認，且被告所辯上開情節核與常情有違，應係卸責之
    詞，不足採信。被告以需車款繳還公司為由向告訴人借得支票並持向地下錢莊借
    款，事後復以附表編號第六號所示拒絕往來支票交予告訴人甲○○以為搪塞，足
    徵被告於借款之始即有不法所有之意圖，至為明灼。附表編號二部分之借款，被
    告否認施用詐術，不足採信。
(三)被告坦承附表所示拒絕往來支票均係其以每張三千元之代價向不詳姓名之人購得
    等語，而上開支票均於發票人開戶後數月即遭拒絕往來，而發票日與拒絕往來日
    均極為接近，有華南商業銀行北台南分行八十九年十一月十日（八九）華北存字
    第八十七號函、高雄市農會八十九年十一月十三日高市農信（左）字第一八三八
    號函、台南市第五信用合作社八十九年十一月十六日南五信社發字第○五七八號
    函及新竹國際商業銀行高雄分行九十年三月七日竹商銀高雄字二七六號五份函在
    卷可憑，被告明知上開支票均係屆期無法兌現之拒絕往來支票甚明。被告以拒絕
    往來支票向告訴人甲○○借款及向告訴人正義公司購買電視機，顯有不法所有之
    意圖，殆無疑義。
(四)綜上所述，本件侵占及詐欺取財之事證明確，被告犯行均堪認定。
二、核被告所為，係犯刑法第三百三十六條第二項業務侵占罪及第三百三十九條第一
    項詐欺取財罪，被告先後多次詐欺取財犯行，時間緊接，所犯罪名相同，顯係基
    於概括之犯意為之，應依連續犯規定以一罪論，並加重其刑。又被告所犯業務侵
    占與連續詐欺取財二罪間，犯意各別，罪名不同，應分論併罰之。
三、被告犯罪事證明確，原審法院予以論罪科刑固非無據。惟查：(一)被告侵占車款
    及連續向告訴人甲○○詐取財物犯行，原判決事實欄未認定並載明犯罪地點，尚
    有未洽。(二)被告於八十八年九月間，向告訴人甲○○詐騙面額二十七萬九千元
    之支票一張，事後以附表編號二所示拒絕往來支票一張交予告訴人甲○○以為搪
    塞之犯行，原判決認為不構成詐欺取財罪，亦有未合。檢察官上訴意旨，指摘原
    判決認定附表編號二所示支票部分為無罪不當，核有理由，且原判決亦有上開可
    議之處，自應由本院撤銷改判。爰審酌被告侵占右達公司十二萬九千元，又向告
    訴人甲○○、正義公司分別詐財約五十一萬及九萬六千元，所得款項非微，對告
    訴人造成之損害非輕，犯罪後坦承部分犯行，未完全承認，且尚未與告訴人等達
    成和解，賠償告訴人等損失，態度欠佳，惟念其並無前科紀錄，有台灣高等法院
    被告全國前案紀錄表及台灣高雄地方法院檢察署刑案資料查註紀錄表各一份在卷
    可按等一切情狀，分別量處如主文第二項所示之刑並定其應執行之刑，以資警惕
    。
三、公訴意旨另謂：被告於八十八年九月至十月間，持附表編號七所示拒絕往來支票
    向告訴人甲○○借款，因認被告此部分亦犯刑法第三百三十九條第一項詐欺取財
    罪嫌云云。經查：附表編號七所示支票，係被告為清償先前積欠告訴人甲○○四
    十萬元債務中之二十三萬五千元而交付予甲○○之事實，業據被告供認明確，核
    與告訴人甲○○於原審陳述之情節相符。足證被告並非持附表編號七所示拒絕往
    來支票向告訴人甲○○詐借現款，又被告以該拒絕往來支票清償對告訴人甲○○
    之債務，雖該支票屆期未兌現，但被告原積欠告訴人甲○○之債務並未消滅，被
    告並無因而獲得免除債務之利益。準此，被告非以該拒絕往來支票向告訴人甲○
    ○詐借現款或取得其他利益，被告之行為與刑法詐欺取財罪或詐欺得利罪之構成
    要件不符。此外，復查無其他積極證據足證被告有公訴意旨所指上開犯行，因認
    不能證明被告有上開犯罪，本應為無罪之諭知，惟公訴人認此部分與前開論罪科
    刑部分，有連續犯之裁判上一罪關係，爰不另為無罪之諭知，附此敘明。
四、被告經合法傳喚，無正當之理由不到庭，爰不待其陳述逕行判決。
據上論斷，應依刑事訴訟法第三百六十九條第一項前段、第三百七十一條、第三百六
十四條、第二百九十九條第一項前段，刑法第三百三十六條第二項、第三百三十九條
第一項、第五十六條、第五十一條第五款，罰金罰鍰提高標準條例第一條前段，判決
如主文。
本案經檢察官張其主到庭執行職務。
中        華        民        國  九十一    年    一    月    二十二    日
                              臺灣高等法院高雄分院刑事第六庭
                                  審判長法官  王憲義
                                        法官  張意聰
                                        法官  范惠瑩
右正本證明與原本無異。
不得上訴。
                                      書記官  馬蕙梅
中        華        民        國  九十一    年  一    月    二十三    日
     附表：
┌──┬───┬────────┬─────┬─────┬────┬────┐
│編號│發票人│付款銀行        │ 開戶日   │拒絕往來日│發票日  │金   額 │
├──┼───┼────────┼─────┼─────┼────┼────┤
│一  │鄭財成│新竹國際商業銀行│ 88 07 20 │88 11 05  │88 10 21│129000  │
├──┼───┼────────┼─────┼─────┼────┼────┤
│二  │鄭財成│新竹國際商業銀行│ 88 07 20 │88 11 05  │88 11 05│269000  │
├──┼───┼────────┼─────┼─────┼────┼────┤
│三  │鄭丁贊│高雄市農會信用部│ 88 06 23 │88 11 19  │88 11 10│89100   │
├──┼───┼────────┼─────┼─────┼────┼────┤
│四  │黃文波│華南商業銀行    │ 88 06 28 │88 12 10  │88 11 25│42000   │
├──┼───┼────────┼─────┼─────┼────┼────┤
│五  │黃文波│華南商業銀行    │ 88 06 28 │88 12 10  │88 12 10│110000  │
├──┼───┼────────┼─────┼─────┼────┼────┤
│六  │梁進來│台南五信用合作社│          │88 11 05  │88 12 20│48000   │
├──┼───┼────────┼─────┼─────┼────┼────┤
│七  │鄭義隆│台灣中小企業銀行│ 88 06 01 │88 12 03  │88 12 20│235000  │
└──┴───┴────────┴─────┴─────┴────┴────┘
附錄論科刑法條：
中華民國刑法第三百三十六條第二項 (業務侵占罪)
對於業務上所持有之物，犯前條第一項之罪者，處六月以上五年以下有期徒刑，得併
科三千元以下罰金。
中華民國刑法第三百三十九條第一項 (普通詐欺罪)
 意圖為自己或第三人不法之所有，以詐術使人將本人或第三人之物交付者，處五年
以下有期徒刑、拘役或科或併科一千元以下罰金。
                                                                Ａ
